臺灣高等法院高雄分院民事判決　　　　100年度上易字第146號
上　訴　人　張德祥
被 上 訴人　張瑞庭
　　　　　　張黃玉葉
　　　　　　張瑞成
　　　　　　張阿珠
　　　　　　張碧娟
　　　　　　張素貞
上列當事人間確認補償金領取權事件，上訴人對於民國100 年4
月25日臺灣高雄地方法院99年度訴字第251 號第一審判決提起上
訴，本院於100年8月31日言詞辯論終結，判決如下：
    主  文
上訴駁回。
第二審訴訟費用由上訴人負擔。
    事 實 及 理 由
一、被上訴人經合法通知，均未於言詞辯論期日到場，核無民事
    訴訟法第386 條各款所列之情形，爰依上訴人之聲請由其一
    造辯論而為判決，合先明。
二、上訴人起訴主張：訴外人即伊之父張春風（已）為坐落高
    雄市○○區○○段284 、285 、286 、287 地號土地（下合
    稱系爭284 號等4 筆土地）之共有人，應有部分各為1/4 ，
    分管系爭284 號等4 筆土地如起訴狀附圖所示西側382.25平
    方公尺之斜線區域（下稱系爭分管部分），並於60年間在系
    爭分管部分上興建未辦理保存登記之磚造平房兩棟（門牌號
    碼高雄縣小港鄉○○村○○路25號，並先後於68年及80年間
    ，調整為高雄市○○區○○里○○○路93號、高雄市○○區
    ○○里○○○路93號，下稱系爭舊屋）。伊於66年4 月26日
    因受贈而取得張春風就系爭284 號等4 筆土地之應有部分；
    於75年12月18日張春風死亡後，繼承取得系爭舊屋之所有權
    。而訴外人即被上訴人之被繼承人張水德於76年2 月16日與
    伊就系爭分管部分簽定土地租賃契約書（下稱系爭租約），
    約定租期自76年2 月16日起至91年2 月15日止合計15年，由
    張水德將系爭舊屋拆除，另興建蝦苗池及相關養蝦場建物（
    下合稱系爭建物），並約定租期屆滿或中途無法養殖時，系
    爭建物即歸伊所有。嗣伊於91年2 月15日系爭租約租期屆滿
    之時，即取得系爭建物之所有權。詎95年間高雄市政府辦理
    「南星計畫環場道路整併外海路及中林路延建工程」（下稱
    南星計畫案）而徵收系爭284 號等4 筆土地時，被上訴人竟
    向高雄市政府承辦人員表示系爭建物為其等所有，致高雄市
    政府於補償清冊內記載系爭建物之所有人為被上訴人張瑞庭
    ，張瑞庭並因而領取系爭建物之土地改良物補償金新台幣（
    下同）1,035,382 元（下稱系爭補償金），並分配予其餘被
    上訴人，被上訴人均受有利益，致伊受有損害。爰依不當得
    利法律關係，聲明請求被上訴人應給付上訴人1,035,382 元
    ，及自98年9 月23日（即98年9 月16日變更聲明狀繕本送達
    翌日）起至清償日止，按年息5%計算之利息，並願供擔保請
    准宣告假執行。
三、被上訴人未於本院準備程序或言詞辯論期日到庭，惟於原審
    以書狀辯稱：伊等之被繼承人張水德並未與上訴人簽訂系爭
    租約，伊等係因繼承而取得系爭建物所有權，自得領取系爭
    補償金等語。
四、原審經審理後，為上訴人敗訴之判決，上訴人不服，提起上
    訴，並於本院上訴聲明：(一)原判決廢棄；(二)被上訴人應給付
    上訴人1,035,382 元，及自98年9 月23日起至清償日止，按
    年息5%計算之利息；(三)第一、二審訴訟費用由被上訴人負擔
    。
五、經查：
  (一)上訴人之父張春風前為系爭284 號等4 筆土地之共有人，應
    有部分各為1/4 。上訴人於66年4 月26日因贈與而取得張春
    風就系爭284 號等4 筆土地之應有部分各1/4 。張春風於75
    年12月18日死亡。另被上訴人之被繼承人張水德於78年3 月
    30日因分割繼承而取得系爭284 號等4 筆土地之應有部分各
    1/12；張水德於95年7 月2 日死亡，被上訴人均為張水德之
    繼承人。以上各節有土地登記謄本（原審卷第27-42 、58-6
    9 頁）、張春風戶籍謄本（原審卷第274 頁）、被上訴人戶
    籍謄本（原審卷第43-48 頁）在卷可按。又系爭建物（含蝦
    苗池及相關養蝦建物）係被上訴人之被繼承人張水德出資興
    建，為上訴人所自承。再者，高雄市政府於95年間辦理南星
    計畫案徵收系爭284 號等4 筆土地；被上訴人推由張瑞庭出
    具產權證明切結書，切結系爭建物係張瑞庭所有；高雄市政
    府於土地改良物印領清冊內記載張瑞庭為受領系爭建物補償
    金之權利人，並於96年4 月25日自國庫專戶提存系爭補償金
    ，經張瑞庭於98年5 月26日領取等情，亦有南星計畫案關於
    系爭284 號等4 筆土地上之土地改良物補償清冊、高雄市政
    府都市發展局99年11月5 日高市都發開字第0990027307號函
    在卷可稽（原審卷第72-98 、276頁）。
  (二)上訴人主張被上訴人之被繼承人張水德於76年2 月16日與伊
    訂立系爭租約，約定由張水德將系爭舊屋拆除、新建系爭建
    物，系爭建物於91年2 月15日租期屆滿時，歸上訴人所有等
    情。為被上訴人所否認。是本件所應審究者，為上訴人有無
    取得系爭建物之所有權。上訴人固提出系爭租約（原審卷第
    10頁），以證明系爭建物已於91年2 月15日租期屆滿時應歸
    伊所有。而系爭租約末固記載：「甲方（即上訴人）原房屋
    因要建養蝦場須拆除，租期屆滿或中途無法養殖時，將養蝦
    場歸還甲方（上訴人），補償原拆除之房屋，不得向甲方（
    上訴人）要求賠償」等詞。而證人即上訴人之配偶張劉金針
    證稱：76年2 月16日張水德有去伊家要找伊先生，伊也在場
    ，張水德是要跟伊先生借土地蓋養蝦場；借的時間大概是15
    年，伊當時有說如果要借15年，就要寫借據，張水德有說好
    ，伊先生當場就有寫借據，是原審卷10頁的契約書；張水德
    有說後來養蝦場要還給伊先生等語（原審卷第231-232 頁）
    。惟經原審法院詢問證人張劉金針，張水德係欲借用哪一塊
    土地，據其答稱：伊忘記了。另經原審法院詢之證人張劉金
    針如何確定上訴人所寫之借據即為原審卷第10頁所示契約書
    ，據其答稱：伊不識字，伊不知道，伊想可能是原審卷第10
    頁之文件云云（原審卷第231-232 頁）。職是，由證人張劉
    金針並無法確實陳述出上訴人租或借予張水德之土地究係何
    筆，且其不識字，就上訴人與張水德是否確實簽立原審卷附
    之系爭租約，客觀上亦難期其得辨視，惟其卻證稱上訴人所
    書立之憑據即為系爭租約各情，堪認證人張劉金針前揭所言
    存有重大疵累，當係附和上訴人之詞，而無足採。
  (三)反之，核閱被上訴人於原審所提出張水德生前任職高雄市小
    港區農會書立之簽呈（原審卷第133 頁）及高雄市小港區戶
    政事務所函送張水德印鑑登記申請書、印鑑變更登記申請書
    及歷次印鑑登記證明申請書（原審卷第214-222 頁），上開
    簽呈、申請書內「張水德」之署名與系爭租約內「張水德」
    之簽名，就筆勢、書寫習慣、字形大小以觀，無一類似；上
    開簽呈、印鑑證明內「張水德」之印文，與系爭租約內鈐蓋
    之張水德印文，亦完全不同。基此，足認被上訴人抗辯系爭
    租約並非張水德所簽立乙節，尚非子虛。
  (四)其次，高雄市政府都市發展局曾於63、73、90年，分別就系
    爭284 號等4 筆土地製作都市計畫地形圖（63年）、都市計
    畫航測地形圖（73年、90年），此據證人即高雄市政府都市
    發展局承辦人員周德富證述明確（本院卷第58頁背面），並
    有該3 件圖面影本在卷足稽（原審卷第148-150 頁）。而相
    互比對該3 件圖面影本，固可見系爭建物坐落所在位置（詳
    90年圖面所示，原審卷第150 頁），於63年、73年間於同一
    位置曾存在有別於系爭建物之其他建物（詳63年、73年圖面
    所示，原審卷第148 、149 頁）。且證人即高雄市政府都市
    發展局承辦人員林耿芳亦於本院證稱：上訴人於63年圖面內
    指為祖厝處，係伊等至現場會勘時，蝦苗池（即系爭建物）
    所在之位置等語（見本院卷第61頁）。據上，固堪認上訴人
    主張系爭建物所在位置，前存有非系爭建物之舊建物，尚非
    全然無據。
  (五)惟系爭租約內並未記載上訴人所稱其同意張水德拆除之舊建
    物之門牌號碼。況且，上訴人就該原存在之舊建物，於原審
    先稱：伊父張春風於60年即在系爭284 號等4 筆土地之系爭
    分管部分上興建門牌號碼前高雄縣小港鄉○○村○○路25號
    之平房兩棟（見原審卷第5 頁），後則改稱張春風係於30年
    間即興建上開門牌號之平房兩棟（見原審卷第141 頁），嗣
    復陳稱：這個房子是伊祖父於52年以前蓋的，輾轉由伊繼承
    （原審卷第233 頁）。則由上訴人就其所謂前高雄縣小港鄉
    ○○村○○路25號平房，係其父張春風興建或係其祖父興建
    、何時興建，前後所述不一，則該等平房是否確係張春風興
    建，已堪質疑；且如該等房屋係上訴人之祖父興建，該等房
    屋是否確分割由其父張春風繼承，而得由其再轉單獨繼承，
    亦有疑問。基上，上訴人主張系爭建所在位置前存在之舊建
    物，即係其父張春風所興建門牌號碼為前高雄縣小港鄉○○
    村○○路25號之平房兩棟，自難採信。
  (六)至被上訴人張瑞庭出具予高雄市政府都市發展局之產權證明
    切結書內記載系爭建物之門牌號碼為「高雄市○○區○○里
    ○○○路93號」，有該切結書在卷足稽（原審卷第89頁）。
    而依上訴人所提出之高雄市小港區戶政事務所97年4 月9 日
    門牌證明書（見原審卷第56-57 頁），其內固記載前「高雄
    縣小港鄉○○村○○路25號」於60年6 月1 日因門牌整編變
    更為「高雄縣小港鄉○○村○○○路93號」，於68年7 月1
    日因行政區域調整變更為「高雄市小港區○○○里○○○○
    路93號」，於80年7 月1 日復因行政區域調整變更為「高雄
    市小港區○○○里○○○○路93號」等情，亦即「高雄市○
    ○區○○里○○○路93號」係自前「高雄縣小港鄉○○村○
    ○路25號」整編或調整而來。惟經原審法院就前「高雄縣小
    港鄉○○村○○路25號」門牌號碼之沿革函詢高雄市小港區
    戶政事務所，據該所函送檢附之門牌證明書及照片以觀，前
    「高雄縣小港鄉○○村○○路25號」，於60年6 月1 日因門
    牌整編係變更為「高雄縣小港鄉○○村○○○路『36號』」
    ，而非前述之「高雄縣小港鄉○○村○○○路『93號』」；
    另於68年7 月1 日、70年4 月1 日因行政區域調整而遞變更
    為「高雄市○○區○○里○○○路36號」、「高雄市○○區
    ○○里○○○路36號」，嗣後復於83年10月11日因門牌整編
    變更為「高雄市○○區○○里○○路234 號」，亦與前述「
    高雄市○○區○○里○○○路93號」或同區○○○里○○○
    路93號」之登載有異；甚且，門牌號碼高雄市○○區○○里
    ○○路234 號房屋迄至99年11月11日仍然存續，坐落在高雄
    市○○區○○路與岐山一路交叉路口，此有高雄市小港區戶
    政事務所99年11月11日高市小戶字第0990005128號函暨門牌
    證明書、照片在卷足稽（原審卷第294-298 頁）。基上，足
    見前「高雄縣小港鄉○○村○○路25號」門牌號碼歷經門牌
    整編、行政區域調整後，係編列成2 組沿革內容截然不同之
    門牌號碼，且該2 組門牌號碼所指稱房屋之存續狀況，亦迥
    然有異（上訴人稱前「高雄縣小港鄉○○村○○路25號」之
    舊建物於76年2 月16 日 後已由張水德拆除、興建系爭建物
    ，惟高雄市小港區戶政事務所回函所示前「高雄縣小港鄉○
    ○村○○路25號」指稱之房屋迄今仍存）。職是可認，前高
    雄縣小港鄉鳳鳴村應有2 筆坐落不同之建物，同係懸示前「
    高雄縣小港鄉○○村○○路25號」門牌號碼。而上訴人雖一
    再陳稱張春風所興建者係嗣後門牌號碼改編為「高雄市○○
    區○○里○○○路93號」之該者，惟由上訴人所提出張春風
    之戶籍謄本（見原審卷第274 頁），張春風設籍所在之前「
    高雄縣小港鄉○○村○○路25號」，嗣後係接續變更為「高
    雄縣小港鄉○○村○○○路36號」、「高雄市○○區○○里
    ○○○路36號」、「高雄市○○區○○里○○○路36號」，
    而非「高雄市○○區○○里○○○路『93號』」，故實難認
    嗣後改編門牌號碼為「高雄市○○區○○里○○○路93號」
    該房屋之前之舊建物與張春風有何關連性。此外，上訴人雖
    提出納稅義務人為張春風之前高雄縣政府52年上期、下期房
    捐繳納通知單（原審卷136-137 頁），惟該等通知單僅載有
    住址為「20號」、「25號」，而無村區、路別，無從證明張
    春風確有繳納前「高雄縣小港鄉○○村○○路25號」房屋之
    房屋稅，或其為該屋之所有權人；益無從證明該房屋即係後
    來改編為「高雄市○○區○○里○○○路93號」之建物。據
    上，上訴人所提出之門牌證明書、張春風戶籍謄本、52年上
    、下期房捐繳納通知單，均不足證明系爭建物坐落所在之舊
    建物係張春風興建或所有，而由上訴人繼承。
  (七)末者，上訴人再陳稱：系爭284 號等4 筆土地之共有人均有
    建物坐落在該等土地上，唯獨伊無，可見系爭建物坐落所在
    之舊建物係其所有云云。惟徵諸社會生活常情，土地共有人
    未必均使用土地，僅由部分共有人使用部分或全部土地之情
    形，尚非鮮見，是自無從因上訴人於95年間南星計劃案徵收
    土地時，在系爭284 號等4 筆土地上無建物、地上物，遽謂
    系爭建物坐落所在之舊建物即係上訴人所有。上訴人復稱：
    張水德就系爭284 號等4 筆土地之應有部分僅1/12，其面積
    並不足蓋系爭建物，且張水德於查估補償時，因在系爭284
    號等4 筆土地上尚有磚造瓦頂屋1 棟而另受有補償（張水德
    於南星計劃案土地徵收事宜尚未完畢前死亡；被上訴人就張
    水德此部分得受補償之金額，協議由被上訴人張黃玉葉承受
    領取，見原審卷第80-84 頁），如非伊借用系爭土地予張水
    德，並容許拆除舊房屋，張水德豈有可能蓋建系爭建物云云
    。惟共有人之所有權係及於共有土地之全部，僅其行使所有
    權限於應有部分比例而已；除非共有人協議各分管土地之某
    區塊，否則任一共有人均得使用土地之任一部分，惟於超逾
    其應有部分比例部分，在未得其他共有人同意之情形下，有
    受其他共有人訴請返還土地或給付不當利得之問題。是以，
    即使系爭建物占用系爭284 號等4 筆土地之面積超逾張水德
    就該等土地之應有部分，亦僅係張水德返還土地或給付不當
    利得予其他共有人，張水德客觀上並非無法使用系爭284 號
    等4 筆土地，更無從因其使用面積超逾應有部分比例，即認
    其係經上訴人出租或借用應有部分。遑論，張水德超逾應有
    部分比例使用部分，如共有人間無分管協議，須經其他共有
    人全部同意，非由上訴人同意出租或借用即可。上訴人雖稱
    共有人間存在分管協議，且張春風分管之區塊即為系爭建物
    坐落所在處（見原審卷第9 頁），惟並未能舉證以實其說，
    自無從認張水德得以使用超逾應有部分之面積，係上訴人出
    租、借用分管部分之故，更無從證明上訴人與張水德間有將
    系爭建物歸上訴人所有之協議。
  (八)綜合前述，上訴人所舉事證均不足證明其為系爭建物之所有
    權人。而系爭建物既為被上訴人之被繼承人張水德興建、所
    有，則被上訴人於張水德死亡後，因繼承而取得系爭建物所
    有權，並於南星計畫案徵收系爭284 號等4 筆土地時，受領
    系爭建物之系爭補償金，於法自屬有據，並非無法律上原因
    ，對上訴人無從構成不當得利。
六、從而，上訴人主張本於不當得利法律關係，請求被上訴人給
    付1,035,382 元，及自98年9 月23日（即98年9 月16日變更
    聲明狀繕本送達翌日）起至清償日止，按年息5%計算之利息
    ，為無理由，不應准許。原審為上訴人敗訴之判決，並無不
    合。上訴意旨指摘原判決不當，求予廢棄改判，為無理由，
    應予駁回。
七、據上論結，本件上訴為無理由，依民事訴訟法第463 條、第
    385 條第1 項前段、第449 條第1 項、第78條，判決如主文
    。
中    華    民    國   100    年    9     月    14    日
                          民事第三庭
                              審判長法官  張國彬
                              法      官  鄭月霞
                              法      官  甯  馨
以上正本證明與原本無異。
本判決不得上訴。
中    華    民    國   100    年    9     月    15    日
                              書  記  官  林家煜